臺灣臺南地方法院民事判決　　　　　　　99年度訴字第1515號
原　　　告　翁玉仙
兼上列一人
訴訟代理人　林永耀
被　　　告　黃明湧
上列當事人間請求侵權行為損害賠償事件，經本院於民國100年5
月26日言詞辯論終結，判決如下：
    主      文
原告之訴駁回。
訴訟費用由原告負擔。
    事實及理由
一、原告主張：被告前於民國93年3月1日與原告翁玉仙訂立租賃
    契約（下稱原版租約），向翁玉仙承租門牌號碼為高雄市○
    ○○路19 2、194、196號等3棟相連之透天房屋（下合稱系
    爭房屋），作為開設診所之用；原告翁玉仙嗣因被告違約將
    系爭房屋交由訴外人陳俊豪占用，而於95年7月間以存證信
    函向被告為終止原租約之意思表示。詎被告竟於96年間持租
    期為94年1月至12月之偽造租約（下稱Ａ版租約）為據，謊
    稱原契約已提前於94年12月終止，於本院起訴請求原告翁玉
    仙、林永耀及訴外人林政憲應各返還其新臺幣（下同）10萬
    元之押租金（案號為97年度訴字第943號，嗣變更聲明為請
    求原告翁玉仙返還30萬元之押租金），又於另案以Ａ版租約
    調降租金為由，訴請原告翁玉仙返還72萬元之不當得利，並
    於開庭時謊稱上開偽造之Ａ版租約係原告授權訴外人林政憲
    所為，然因林政憲已死亡，被告乃舉其公司財務長王季湘即
    王家溱為證人，偽稱原告有授權林政憲簽署Ａ版租約，上開
    二案件第一審雖均判決被告敗訴，然被告嗣後又提起上訴，
    分別經臺灣高等法院臺南分院（下稱臺南高分院）以98年度
    上易42號（返還30萬元押租金等部分）、98年度上易字第36
    號（返還72萬元不當得利部分）受理；於此二案件上訴審理
    期間，原告復發現被告為提供陳俊豪訴訟證據之用，另行偽
    造租賃契約（下稱Ｂ版租約）交予陳俊豪使用，原告雖將偽
    造之Ｂ版租約提供予臺南高分院法官參考，並請求就Ａ、Ｂ
    版租約為偽造乙情為鑑定調查，然卻為法官忽視，於被告一
    再以證人不實證詞及其自身前後矛盾之騙詞欺騙臺南高分院
    法官，且法官不願鑑定調查被告所偽造之Ａ、Ｂ版租約之情
    形下，使臺南高分院法官據此認定原告二人有授權林政憲另
    簽Ａ版租約，並作出與事實不符之判決，分別判決原告翁玉
    仙應返還被告30萬元之押租金、72萬元之不當得利及孳息，
    致被告遂行其訴訟詐欺之目的。被告於上開二判決確定後，
    即對原告翁玉仙強制執行，其中78萬元係由原告林永耀所支
    付，致原告林永耀亦受有損害，惟原告已就上開98年度上易
    字第42號判決向臺南高分院提起再審之訴，經該院以99年度
    再易字第4號受理，並將原版租約與Ａ、Ｂ版租約送交鑑定
    ，其鑑定結果認原版租約上之印文與Ａ、Ｂ版租約上之印文
    不同，足證Ａ、Ｂ版租約係由被告偽造，爰依民法第184條
    第1項侵權行為之規定提起本訴，並聲明：被告應賠償原告
    1,154, 771元，及其中784,200元，自99年4月12日起至清償
    日止，其中370, 571元，自99年8月23日起至清償日止，均
    按年息百分之5計算之利息。
二、被告則以：
  (一)原告於本件所爭執之爭點，均經臺南高分院98年度上易字
      第36號返還不當得利事件判決、98年度上易字第42號返還
      押租事件判決中，本於兩造辯論之結果而為判斷。原告翁
      玉仙對上開98年度上易字第36號判決提起再審之訴，亦遭
      臺南高分院以98年度再易字第27號判決駁回，原告於本訴
      復執陳詞恣意爭執，且又未提出足以推翻原判斷之新訴訟
      資料，依爭點效之理論，法院不應作相異之判斷。
  (二)被告提起前述返還不當得利及返還押租金之訴，係本於兩
      造間之租賃契約關係而為主張，且係行使憲法第16條及民
      事訴訟法所賦與之訴訟權，自屬依法行使權利之行為，無
      不法行為可言。又被告前揭訴訟之目的，不過在請求法院
      依法判斷被告翁玉仙是否有返還租金及押租金之義務，於
      訴訟中所提出之證據及主張，目的在提出有利於己之證據
      供法院審查認定，主觀上亦無侵害原告權利之故意或過失
      ，自無損害賠償責任可言。
  (三)又被告於前揭民事訴訟中，所提出之證據文書是否真實可
      採、所舉證人之證言是否可信，既屬事實審法院職權認定
      事項，法院若予以採取，亦係斟酌全辯論意旨及調查證據
      之結果及依自由心證所為之判斷，當無被告一提出，法院
      即當然陷於錯誤、予以採信不疑之事。是原告於上揭民事
      事件受敗訴判決，縱然受有財產上之損失，亦非被告有何
      侵權行為所致，兩者間並無相當因果關係存在。又原告所
      稱之Ｂ版租約，係原告自己在臺南高分院98年度上易第42
      號事件訴訟程序中所提出，並非被告所提出。況上開二件
      確定判決之理由，並未憑此三份租約為認定，亦即此三份
      租約之真偽與原告受敗訴判決之結果間，甚至與原告是否
      受有損害間，均缺乏相當因果關係之要件。又押租金之性
      質不過係承租人提供作為依約履行之擔保物而已，尚非交
      付後出租人即當然取得其所有權。兩造間之租約既已因租
      期滿而消滅，原告翁玉仙自有返還押租金之義務，是臺南
      高分院98年度上易字第42號判決判命翁玉仙返還30萬元押
      租金予被告，僅係確認翁玉仙有返還之義務，並判命其應
      返還原本屬於被告之金錢而已，並無因此使其財產受有損
      害；又被告自94年12月間租期屆滿前，即已搬離系爭房屋
      ，已無使用房屋之事實，自無再給付租金之義務，則原告
      翁玉仙原向被告預收用以支付租金之支票，自應返還被告
      ，且臺南高分院98年度上易字第36號判決亦認兩造之租約
      已有減租之約定，並已於94年12月間終止，則原告翁玉仙
      依民法第179條規定，本有返還溢領租金之義務，並無損
      害。至於原告林永耀並非上開二判決之當事人，自無因訴
      訟結果受有損害可言。
  (四)法務部調查局鑑定之結果，至多只能證明Ａ、Ｂ版租約上
      原告二人及林政憲之印文，與原租約、林政憲於板信銀行
      印鑑卡上、被告林永耀於上海銀行印鑑卡上之印文不同，
      然一般人多擁有、使用多枚印章，僅有一枚印章之人實屬
      少數例外，不能據此推斷Ａ、Ｂ版租約係屬偽造。
  (五)並聲明：原告之訴駁回。
三、兩造不爭執事項：
  (一)原告翁玉仙與被告於93年3月1日，就當時依序分別為訴外
      人林政憲（即原告翁玉仙之夫，原告林永耀之父，已於97
      年4 月28日死亡）、原告翁玉仙、原告林永耀所有之門牌
      號碼高雄市○○○路192、194、196號房屋，簽立本院補
      字卷第7至10頁之租約（即原始租約），用以經營常春診
      所，租期自93年3月1日起至98年3月1日止，每棟建物每月
      租金為10萬元，被告給付押租金30萬元、保證金本票面額
      50 萬元、及每月租金10萬元2年合計24張面額各10萬元之
      支票予原告翁玉仙。
  (二)被告於97年間，於本院對原告翁玉仙提起返還押租金之訴
      ，經本院以97年度訴字第943號受理。被告於該事件審理
      中，提出本院補字卷第10至16頁、就上開3棟建物分別簽
      定、租期均為94年1月1日至94年13月31日、每棟建物每月
      租金為4萬元之3份租約（即Ａ版租約）及第32頁之授權書
      為證，主張Ａ版租約係林政憲經原告翁玉仙同意後，授權
      訴外人王季湘即王家溱所代為簽署，因租期已於94年12月
      31日屆至，故聲明請求原告翁玉仙返還押租金30萬元及上
      開50萬元之保證金本票。上開訴訟第一審雖判決被告敗訴
      ，然嗣後經臺南高分院以原告翁玉仙應有同意林政憲另立
      新租約，原版租約業已合意終止為由，以98年度上易字第
      42 號判決廢棄原審判決，更為判命：原告翁玉仙應給
      付被告30萬元及自97年1月26日起至清償日止，按週年利
      率百分之5計算之利息；原告翁玉仙並應將上開50萬元
      保證金本票返還予被告。
  (三)被告於97年間，於本院對原告翁玉仙、林永耀提起返還押
      租金之訴，經本院以97年度訴字第913號受理。被告於該
      事件審理中，提出上開Ａ版租約及授權書為證，主張Ａ版
      租約係林政憲經原告翁玉仙同意後，授權訴外人王季湘即
      王家溱所代為簽署，因租金已調降為每棟建物每月4萬元
      ，故聲明請求原告翁玉仙、林永耀還溢收之租金72萬元。
      上開訴訟第一審雖判決被告敗訴，然嗣後被告提起上訴（
      於第二審審理中，被告撤回對原告林永耀之上訴）經臺南
      高分院以原告翁玉仙應有同意林政憲另立新租約，原版租
      約已合意終止，原告翁玉仙溢收租金為不當得利為由，以
      98年度上易字第36號判決廢棄原審判決，更為判命：原告
      翁玉仙應給付被告72萬元及自97年7月5日起至清償日止，
      按週年利率百分之5計算之利息。
  (四)上開二判決命原告翁玉仙給付之金額，原告翁玉仙均已向
      被告清償完畢。
四、本院之判斷：
  (一)按當事人主張有利於己之事實者，就其事實有舉證之責任
      。民事訴訟法第277條定有明文。復按因故意或過失，不
      法侵害他人之權利者，負損害賠償責任。故意以背於善良
      風俗之方法，加損害於他人者亦同。民法第184條第1項亦
      有明定。又侵權行為，須以故意或過失不法侵害他人之權
      利，而使他人受有實際損害為成立要件，若絕無損害亦即
      無賠償之可言。且損害賠償之債，以有損害之發生及有責
      任原因之事實，並二者之間，有相當因果關係為成立要件
      。故原告所主張損害賠償之債，如不合於此項成立要件者
      ，即難謂有損害賠償請求權存在（最高法院17年上字第35
      號、19年上字第363號、48年台上字第481號判例參照）。
      本件原告翁玉仙與被告間先前二件訴訟（臺南高分院98年
      度上易字第42號、第36號），主要爭點均在於原告翁玉仙
      是否有授權訴外人林政憲與被告另行訂立Ａ版租約乙節，
      而判決理由及結果則詳如上開不爭執事項第二、三項所述
      ；原告翁玉仙並已將此二判決判命其應給付予被告之金額
      給付完畢。現原告於本件主張Ａ、Ｂ版租約為被告所偽造
      ，並依侵權行為之規定，請求被告賠償其等因上開二判決
      所給付予被告之金額，然為被告所否認，則依前開舉證責
      任分配之原則，自應由原告就被告之行為具備上開侵權行
      為成立要件之事實負證明之責，否則即應駁回其訴。
  (二)本件原告主張被告於上開返還押租金、返還不當得利二案
      件審理中，以偽造之Ａ、Ｂ版租約為證據，進而獲取勝訴
      判決，並致原告因判決結果受有損害；惟查，被告固有於
      上開二案件中提出Ａ版租約為證，然Ｂ版租約並未於臺南
      高分院98年度上易字第36號返還押租金事件審理程序中提
      出，至於同院98年度上易字第42號返還不當得利事件，雖
      將Ｂ版租約列為證據，然並非被告所提出，而係由原告翁
      玉仙於訴訟中提出，此業經本院調取上開二案件卷宗核閱
      查明，且為原告所不爭執（見本院卷第77頁背面）。是原
      告主張被告於上開二案件中提出Ｂ版租約以遂行訴訟詐欺
      云云，顯非有據。又查，上開二件確定判決所判命應對被
      告負給付責任者，均為原告翁玉仙，與原告林永耀無涉；
      縱林永耀主張其為翁玉仙支付78萬元予被告乙情屬實，然
      其財產減損之結果，實係導因於自願為他人清償債務所致
      ，與上開二件確定判決結果並無因果關係，與侵權行為之
      要件顯然不符，是其主張因被告訴訟詐欺行為受損害云云
      ，亦屬無據，不足採信。是以，本院以下僅就原告翁玉仙
      主張部分審酌。
  (三)經查，訴外人即證人王季湘於本院97年度訴字第913號及
      臺南高分院98度上易字第42號案件審理中證稱：林政憲曾
      打電話給伊，表示已與被告談妥租房子之事，並將授權書
      傳真給伊，授權伊代寫3份Ａ版租約，並有於電話中告知
      租金金額、租賃期間叫伊填寫，伊填寫好後一個星期左右
      ，林政憲到高雄公司來蓋章等語明確（見本院97年度訴字
      第913號第150頁、臺南高分院98度上易字第42號卷二第44
      至46頁），而原告翁玉仙於臺南高分院98年度上易字第36
      號案件中，對Ａ版租約為王季湘所制作乙情亦不爭執（見
      該案二審卷第148頁所列不爭執事項第三點）。是Ａ版租
      約既為王季湘所制作，自難認被告有何不實記載之偽造行
      為，而被告雖於其上記載自己為承租人，惟按刑法第224
      條之偽造文書，以無制作權之人冒用他人名義而制作該文
      書為必要（最高法院42上字第5458號判例意旨參照）；是
      被告以自己名義制作文書之行為，亦無偽造文書可言。原
      告翁玉仙雖另以Ａ版租約非其親簽為由，主張該租約為偽
      造，惟Ａ版租約乃王季湘所代填，業如前述，而我國法制
      上本有代理與代行制度，有權代理或代行者所為之法律行
      為，亦對本人發生效力，不以本人親自行之為必要，是經
      本人之授權而制作者，則與無權之偽造行為不同，而前揭
      二案件之主要爭點，即在授權之有無，自不能僅以Ａ版租
      約非原告翁玉仙所親簽，即認該租約為偽造。至於原告翁
      玉仙主張法務部調查局99年12月22日調科貳字第09900571
      350號鑑定結果認系爭Ａ、Ｂ版租約其上之關於原告翁玉
      仙、訴外人林政憲、原告林永耀之印文，與原版租約上之
      印文、林政憲於板信銀行印鑑卡上之印文、林永耀於上海
      銀行印鑑卡上之印文不同等情，固有鑑定書1份在卷可稽
      （見本院卷第81、82頁）。惟一般人使用一顆以上印章者
      ，所在多有，是上開鑑定結果，至多僅能證明Ａ版租約上
      之印文與上開比對用之印文不同，並不能證明被告有偽造
      Ａ版租約之事實。再者，原告翁玉仙前於臺南高分院98年
      度上易字第36號案件中，對Ａ版租約乃林政憲授權訴外人
      王季湘代為與被告簽訂上情表示不爭執（見該案二審卷第
      148頁所列不爭執事項第三點），於臺南高分院98年度上
      易字第42號案件審理中，亦不否認被告所提出之授權書（
      即本院補字卷第32頁）為林政憲所簽署（見該案卷一第
      132頁）；且上開二確定判決已依其調查證據及當事人辯
      論之結果，認定Ａ版租約乃林政憲授權訴外人王季湘代為
      與被告簽訂，且原告翁玉仙確有授權予林政憲。職是，自
      難認為Ａ版租約有何偽造之情事。
  (四)原告翁玉仙雖另以其不可能授權訂定對己不利之租約、證
      人王季湘所述不實、授權書所載租賃期間與Ａ版租約不同
      等語，主張其未授權予林政憲，並再據此推論Ａ版租約為
      偽造。然其上開主張所針對者乃「有無授權予林政憲」乙
      節，亦即係關於代理權限有無與Ａ版租約效力之攻防，而
      與該租約是否為偽造，尚屬有間，亦無法推翻本院前開「
      Ａ版租約為王季湘所制作」之認定，是原告欲執此主張Ａ
      版租約為偽造，亦難認有據。
  (五)綜上所述，原告既未能舉證證明被告有何偽造證據之不法
      侵害行為，且原告林永耀之財產縱有減損，亦與上開二確
      定判決結果無關，則其依侵權行為規定所為之請求，難認
      有據，應予駁回。
五、本件事證已明確，兩造其餘主張及舉證，經核與判決結果無
    影響，爰不逐一論述，附此說明。
六、據上論結，本件原告之訴為無理由，依民事訴訟法第78條，
    判決如主文。
中    華    民    國    100    年    6    月     9    日
                  民事第三庭  法  官  張玉萱
以上正本證明與原本無異。
如對本判決上訴，須於判決送達後20日內向本院提出上訴狀。如
委任律師提起上訴者，應一併繳納上訴審裁判費。
中    華    民    國   100    年    6     月    13    日
                              書記官  張晶瑩